臺灣士林地方法院民事判決
110年度簡上字第66號
上  訴  人  張旬湘


訴訟代理人  劉宛甄律師
複  代理人  丁銓佑律師
被  上訴人  黃鈺琳

訴訟代理人  徐松龍律師
            蔡沂彤律師
            楊秀淵
上列當事人間給付票款事件，上訴人對於中華民國109年10月13
日本院士林簡易庭109年度士簡字第940號第一審判決提起上訴，
本院於110年10月19日言詞辯論終結，判決如下：
    主  文
上訴駁回。
第二審訴訟費用由上訴人負擔。
    事實及理由
壹、被上訴人起訴主張：
一、上訴人因於民國105年7月25日向被上訴人借款新臺幣（下同
    ）100萬元，而簽發票據號碼FA0000000號、發票日109年6月
    3日、面額100萬元之支票1紙（下稱系爭支票）予被上訴人
    。而被上訴人與訴外人萬能企業股份有限公司（下稱萬能企
    業公司）、萬能瓦斯股份有限公司（萬能瓦斯公司）之法定
    代理人林麗玲為妯娌關係，遂於105年7月25日委由林麗玲以
    萬能企業公司所開立之華南商業銀行桃園分行帳號240…600
    號帳戶網路轉帳100萬元至上訴人所開立之新北市○○區○○○號
    200…210號帳戶，以此方式交付上訴人借款100萬元。其後因
    林麗玲向被上訴人催討該100萬元，被上訴人乃於106年7月6
    日將現金100萬元存入萬能瓦斯公司所開立之華南商業銀行
    帳號240…005號帳戶，以為清償。詎被上訴人屆期提示系爭
    支票，竟遭退票不獲付款，為此，依票據法第126條、第133
    條規定，提起本訴等語。並於原審聲明：上訴人應給付被上
    訴人100萬元，及自109年6月8日起至清償日止，按週年利率
    6%計算之利息。
貳、上訴人則以：
一、上訴人與訴外人即被上訴人之子楊富全於105、106年間係男
    女朋友關係，系爭支票係楊富全在上訴人住處擅自取走，並
    自行填寫發票日、面額，再交由被上訴人持以提示，上訴人
    係於109年6月3日接獲銀行通知，始知上情。
二、況且，上訴人對楊富全提起返還系爭支票等訴訟，經臺灣桃
    園地方法院109年度訴字第1327號受理（下稱另案訴訟）後
    ，楊富全於109年8月13日言詞辯論期日亦自認系爭支票係上
    訴人向伊借款而簽發予伊，由伊持有，並提出系爭本票原本
    供承審法官核對。足認被上訴人主張因上訴人向其借款100
    萬元，而簽發系爭本票交付被上訴人收執乙節，非屬真實。
    再參以被上訴人與楊富全係屬母子關係，被上訴人顯然係以
    無對價或以不相當之對價取得系爭支票，自不得享有優於楊
    富全之權利，且楊富全並未合法取得系爭支票權利，因此，
    依票據法第14條第2項規定，被上訴人自不得對上訴人主張
    票據權利。
三、縱認被上訴人係自上訴人處取得系爭支票，然萬能企業公司
    轉帳100萬元予上訴人原因諸多，核與被上訴人無涉，遑論
    兩造並未熟識，被上訴人竟向萬能企業公司借款予上訴人，
    且收受長達近4年之遠期支票，又未與上訴人約定清償期限
    、利息、清償方式等，實有違常情，自難認定此係被上訴人
    交付上訴人之借款，而認兩造間有消費借貸之合意，則被上
    訴人據此請求上訴人給付票款，自無理由等語，資為抗辯。
參、本件原審為被上訴人勝訴之判決，判命上訴人應給付被上訴
    人100萬元，及自109年6月8日起至清償日止，按週年利率6%
    計算之利息。上訴人不服提起上訴，其上訴聲明為：一、原
    判決廢棄；二、被上訴人在第一審之訴駁回。被上訴人答辯
    聲明：上訴駁回。
肆、兩造不爭執事項：（見本院卷第166頁）
一、被上訴人對上訴人提出之書證形式上真正不爭執。
二、上訴人對被上訴人提出之書證，除系爭支票外，其餘形式上
    真正不爭執。
三、訴外人萬能企業公司、萬能瓦斯公司之法定代理人均為林麗
    玲。
四、萬能企業公司於105年7月25日自其所開立之華南商業銀行桃
    園分行帳號240…600號帳戶網路轉帳1,000,015元至上訴人所
    開立之新北市○○區○○○號200…210號帳戶。
五、被上訴人於106年7月6日將現金100萬元存入萬能瓦斯公司所
    開立之華南商業銀行帳號240…005號帳戶。
六、被上訴人以其持有系爭支票，其上填載發票日109年6月3日
    、面額100萬元，發票人欄並蓋有上訴人於該支票存款帳戶
    所留印鑑為由，提起本件訴訟。
七、系爭支票於109年6月3日經提示後因存款不足退票。
伍、得心證之理由：
一、爭點一：系爭支票形式上是否真正？
  ㈠按在票據上簽名者，依票上所載文義負責；票據上之簽名，
    得以蓋章代之，票據法第5條第1項、第6條分別定有明文。
    次按發票人欄之印章如為真正，即應推定該支票亦屬真正。
    申言之，得據以判斷該支票係為發票人作成。倘主張其印章
    係被盜用時，則被盜用之事實，按諸舉證責任分配之原則，
    轉應由為此主張者負舉證責任（最高法院70年度台上字第43
    39號判決意旨參照）。又支票之金額及發票日於持票人提示
    時已記載完備，則發票人就其抗辯其未填載或授權他人填載
    支票之金額及發票日之事實，自應負舉證之責任（最高法院
     107年度台簡上字第56號判決意旨參照）。
　㈡查系爭支票於被上訴人提示時已記載發票日、面額，並蓋用
    上訴人印鑑，上訴人既不爭執系爭支票之印鑑為其所有，僅
    抗辯係遭盜用印鑑及擅自填載發票日、面額，則依前揭判決
    意旨，上訴人就前揭事實應先負證明之責，始可對抗被上訴
    人。惟上訴人並未提出任何證據以資證明，僅以前詞空言抗
    辯，自難採信。是系爭支票即應推定為真正，得據以判斷系
    爭支票係上訴人所作成，依前揭法條規定，上訴人自應依票
    上所載文義負責。
二、爭點二：上訴人抗辯兩造間就系爭支票並無消費借貸關係存
    在，有無理由？
　㈠按票據債務人不得以自己與發票人或執票人之前手間所存抗
    辯之事由對抗執票人，票據法第13條前段定有明文。反面解
    釋，票據債務人自得以其自己與執票人間所存抗辯之事由對
    抗執票人。次按票據為無因證券，票據債權人就其取得票據
    之原因，固不負證明之責任，惟執票人如主張票據係發票人
    向其借款而簽發交付，而發票人抗辯未收受借款，消費借貸
    並未成立，則就借款已交付之事實，即應由執票人負舉證責
    任（最高法院89年度台上字第85號、87年度台上字第1601號
    判決意旨參照）。查被上訴人主張其取得系爭支票之原因，
    係上訴人於105年7月25日向其借款100萬元而簽發交付，此
    為上訴人所否認，依前揭判決意旨，自應由被上訴人就消費
    借貸關係已成立之事實，負舉證責任。
  ㈡再按當事人主張有金錢借貸關係存在者，僅須就金錢之交付
    及借貸意思表示互相一致負舉證責任，至清償期有無約定、
    是否給付利息，非消費借貸契約成立必要之點（最高法院10
    5年度台上字第1954號判決意旨參照） 。經查：　
　⒈被上訴人於110年4月23日本院準備程序陳稱：「楊富全於105
    年7月25日帶張旬湘在八德交流道之7-11拿支票向我借款100
    萬元，發票日記載為109年6月3日，因為楊富全說沒關係，
    張旬湘有錢會提早還我，我跟張旬湘不認識，當時我是第3
    、4次見到張旬湘，支票是張旬湘之前就寫好從包包拿出來
    給我，萬能企業公司負責人為林麗玲，我和她是妯娌，我就
    向林麗玲借錢由公司帳戶轉出100萬元給張旬湘」、「當時
    我跟張旬湘及楊富全坐在7-11，張旬湘要向楊富全借錢，楊
    富全沒有錢，後來張旬湘把支票拿出來到楊富全前面，楊富
    全就將支票推到我前面，我就收下來，我問張旬湘什麼時候
    要用錢，張旬湘說7月25日要用錢，楊富全就幫張旬湘講話
    ，我就答應要借錢給張旬湘。」等語（見本院卷第69至70頁
    ），並有被上訴人提出之萬能企業公司存摺封面及交易明細
    在卷足憑（見原審卷第12-1至13頁），且上訴人於110年10
    月19日本院言詞辯論期日亦自承：上訴人與萬能企業公司間
    沒有任何交易往來（見本院卷第215頁），倘非被上訴人委
    由萬能企業公司交付借款100萬元予上訴人，被上訴人如何
    提出上開存摺帳戶資料，而上訴人又如何能無端取得100萬
    元之款項，堪認被上訴人前揭所言，應屬真實。　　
　⒉再者，被上訴人因提示系爭支票遭退票，而向本院聲請對上
    訴人核發支付命令，上訴人聲明異議，視為起訴，原審於10
    9年9月1日進行言詞辯論，並於109年9月29日當庭核對被上
    訴人所提出之證物原本無誤（見原審卷第9、31-1頁），其
    後被上訴人於110年7月30日本院準備程序亦提出系爭本票及
    退票理由單原本經本院核對無誤（見本院卷第146頁）。足
    認系爭支票均由被上訴人持有，亦可證被上訴人前揭所述，
    係屬真實。
　⒊至於楊富全雖於109年8月13日另案訴訟言詞辯論期日陳稱：
    「這張支票（即系爭支票）我有在士林地院聲請支付命令，
    原告（即上訴人）聲明異議而在訴訟中…定109年9月1日開庭
    …支票是原告跟我借款時交付給我的，是在7-11給我的」等
    語（見原審卷第27頁）。然楊富全前述支付命令及開庭均係
    指本件訴訟，參以楊富全本身不諳法律，其又居中協調系爭
    支票之借款，因此將借款人誤認為自己，亦合於常理。因此
    ，尚難以楊富全前開所述，及其因另案訴訟所需而向被上訴
    人借取系爭支票，並於109年8月13日交付承審法官勘驗（見
    原審卷第27頁），即認系爭支票持票人為楊富全。故上訴人
    據此抗辯被上訴人未持有系爭支票，兩造間消費借貸關係不
    存在云云，自非可採。
　⒋又上訴人雖以上開借款未約定清償期限、利息、清償方式，
    且借款日距系爭支票之發票日長達近4年，不合常情，抗辯
    兩造間消費借貸關係不存在云云。然依前揭判決意旨，兩造
    就100萬元之借款有無約定清償期、利息、清償方式，並非
    消費借貸契約之成立要件，且被上訴人固與上訴人不熟識，
    惟上訴人既為楊富全之友人，並由楊富全居中協調借款，被
    上訴人基於信賴及疼愛其子楊富全之關係，而未為上開約定
    ，並容任上訴人簽發遠期支票，賦予上訴人寬裕之還款期間
    ，亦合於常理，故上訴人此部分抗辯，亦非可採。
　㈢綜上所述，依被上訴人所提上開證據，可證上訴人於105年7
    月25日經由楊富全居中協調而向被上訴人借款100萬元，並
    簽發系爭支票交付被上訴人收執，被上訴人亦依約於同日委
    由林麗玲以萬能企業公司上開帳戶轉帳100萬元予上訴人，
    而交付借款，兩造間即成立消費借貸關係。因此，上訴人抗
    辯兩造間就系爭支票之消費借貸關係不存在，為無理由。
三、爭點三：上訴人依票據法第14條第2項規定，抗辯其無庸負
    系爭支票之票據責任，有無理由？
　㈠按無對價或以不相當之對價取得票據者，不得享有優於其前
    手之權利，票據法第14條第2項固有明定。
　㈡惟查系爭支票係由上訴人簽發交付被上訴人收執，被上訴人
    並非自楊富全處取得，即無上開規定之適用，故上訴人依上
    開規定，抗辯其無庸負系爭支票之票據責任，為無理由。 
    　
四、爭點四：被上訴人依票據法第126條、第133條規定，請求上
    訴人給付100萬元，及自109年6月8日起至清償日止，按週年
    利率6%計算之利息，有無理由？　　　
  ㈠按發票人應照支票文義擔保支票之支付；執票人向支票債務
    人行使追索權時，得請求自為付款提示日起之利息，如無約
    定利率者，依年利六釐計算，票據法第126條、第133條分別
    定有明文。
　㈡查系爭支票既為上訴人所簽發交付被上訴人收執，則上訴人
    自應照系爭支票文義擔保支票之支付，然被上訴人於109年6
    月3日提示未獲付款。因此，被上訴人依上開規定，請求上
    訴人給付100萬元，及自109年6月8日起至清償日止，按週年
    利率6%計算之利息，為有理由，應予准許。
陸、從而，被上訴人依票據法第126條、第133條規定，請求上訴
    人給付100萬元，及自109年6月8日起至清償日止，按週年利
    率6%計算之利息，為有理由，應予准許。原審為被上訴人勝
    訴之判決，於法並無不合，上訴意旨指摘原判決不當，求予
    廢棄改判，為無理由，應駁回其上訴。
柒、本件事證已臻明確，兩造其餘之攻擊或防禦方法及證據，經
    本院斟酌後，認為均不足以影響本判決之結果，自無一一詳
    予論駁之必要，併此敘明。
捌、據上論結，本件上訴為無理由，依民事訴訟法第436條之1第
    3項、第449條第1項、第78條，判決如主文。
中    華    民    國   110    年    11    月     9    日
            民事第二庭  審判長法  官  陳章榮
                              法  官  孫曉青
                              法  官  蘇錦秀
以上正本係照原本作成。
本判決不得上訴。
中　　華　　民　　國　　110 　年　　11　　月　　9 　　日
                              書記官  詹欣樺